【裁判字號】    95,台上,2854
【裁判日期】    950525
【裁判案由】    常業詐欺等罪
【裁判全文】
最高法院刑事判決            九十五年度台上字第二八五四號
    上  訴  人  甲○○
    選任辯護人  王家鈺律師
    上  訴  人  乙○○
                        71弄.
                丙○○
                        360.
    上 列一 人
    選任辯護人  黃勇雄律師
    上  訴  人  丁○○
上列上訴人等因常業詐欺等罪案件，不服台灣高等法院台南分院
中華民國九十二年七月九日第二審判決（九十一年度上訴字第一
二三四號，起訴案號：台灣台南地方法院檢察署八十九年度偵字
第五二五五號、九十年度偵字第六八一三號），提起上訴，本院
判決如下：
    主  文
原判決關於甲○○、乙○○、丙○○、丁○○常業詐欺部分均撤
銷，發回台灣高等法院台南分院。
其他上訴駁回。
    理  由
一、撤銷發回（即甲○○、乙○○、丙○○及丁○○常業詐欺）
部分：
本件原判決撤銷第一審關於上訴人甲○○、乙○○、丙○○及丁
○○常業詐欺部分之科刑判決，改判仍依牽連犯關係，從一重論
甲○○、乙○○、丙○○及丁○○共同以犯意圖為自己不法之所
有，以詐術使人將本人之物交付為常業罪；甲○○、丙○○各處
有期徒刑壹年捌月；乙○○累犯，處有期徒刑壹年捌月；丁○○
處有期徒刑壹年壹月；固非無見。
惟查：(一)、刑事訴訟法第九十五條第一款規定：訊問被告應先告
知犯罪嫌疑及所犯所有罪名。罪名經告知後，認為應變更者，應
再告知；乃被告在刑事訴訟程序上受告知之權利，為行使防禦權
之基本前提，屬於人民依憲法第十六條所享訴訟權保障之內容之
一；故法院就起訴之罪名，固應告知被告，就起訴效力所及之犯
罪事實所涉罪名，亦應告知，使被告知所防禦，始能避免突襲性
裁判，以維程序之公正，並保障被告之權益。本件檢察官就甲○
○、乙○○、丙○○及丁○○共同以「假消費，真刷卡」方式貸
借款項而收取重利部分，認觸犯刑法第三百四十五條常業重利罪
嫌；但原判決認起訴效力所及之犯罪事實尚涉犯刑法第三百四十
條常業詐欺及商業會計法第七十一條第一款明知不實事項填製會
計憑證罪，乃原審就上開起訴效力所擴張之二罪名及犯罪事實，
未於民國九十二年六月二十五日審判期日，對甲○○、乙○○、
丙○○及丁○○踐行告知程序（見原審卷第三宗第一○七頁），
遽論以該二罪名，依上揭說明，原判決該部分自屬違背法令。(二)
、有罪判決書之事實一欄，為判斷其適用法律當否之準據，法院
應將依職權認定與論罪科刑有關之事實，翔實記載，然後於理由
內逐一說明其憑以認定之證據，並使事實認定與理由說明，互相
適合，方為合法；倘事實認定與理由說明，不相一致，或事實與
理由之記載，前後齟齬，按諸刑事訴訟法第三百七十九條第十四
款後段規定，均屬判決理由矛盾之當然違背法令；而原判決附表
壹、貳為事實欄之一部分，自應前後一貫。原判決事實欄一認定
：甲○○、乙○○、丙○○在台南市○○路五八之二號一樓合資
經營「黑流館精品服飾店」（即森森企業社），由甲○○擔任商
業負責人。三人明知「黑流館精品服飾店」為聯合信用卡處理中
心之特約商店，依所簽訂特約商店約定書約定，僅可接受消費性
簽帳融資墊款，竟自八十九年初起至同年三月底止，其三人與某
不詳姓名成年人，共同基於意圖為自己不法所有之概括犯意聯絡
，利用「黑流館精品服飾店」所申請之自動刷卡機或手動刷卡機
，以「假消費，真刷卡」方式，先後於原判決附表壹所示時間，
經營地下錢莊。又自八十九年三月起，僱請丁○○擔任該店店長
，復與丁○○共同基於意圖為自己不法所有之概括犯意聯絡，連
續於原判決附表貳所示時間，在該店或其他約定地點，分別由需
錢孔急之姚文祥等（如上開附表壹所示）及吳東和等（如上開附
表貳所示），利用該店自動刷卡機或手動刷卡機，行「假消費，
真刷卡」，乙○○、丁○○則填製不實消費簽帳單供姚文祥、吳
東和等簽認後，貸放如上開附表壹、貳所示款項，取得月息百分
之十九至百分之六十四等與原本顯不相當之重利，並以之為常業
。甲○○等再按期彙整消費簽帳單做為會計憑證，並製作不實請
款單，連續向財團法人聯合信用卡處理中心（下稱聯合信用卡處
理中心）及各發卡銀行請領刷卡金額，致各發卡銀行陷於錯誤，
誤認係消費性融資，依約撥款等情。其認定甲○○、乙○○、丙
○○、丁○○利用「黑流館精品服飾店」之自動刷卡機或手動刷
卡機，以「假消費，真刷卡」方式貸款而收取重利之時間為八十
九年初起至同年三月底（見原判決正本第三至第四頁）；原判決
理由一、(二)亦說明甲○○、乙○○、丙○○、丁○○利用「黑流
館精品服飾店」之自動刷卡機或手動刷卡機，以「假消費，真刷
卡」方式貸款而收取重利之時間，為八十九年初起至同年三月底
（見原判決正本第八頁第七行）；但依原判決附表壹、貳所載：
甲○○、乙○○、丙○○、丁○○以「假消費，真刷卡」方式貸
款之時間，最早為八十九年一月十四日，最遲為八十九年三月二
十日（見原判決正本第三一至第三五頁），是原判決關於此部分
犯罪時間之認定，前後顯相齟齬，洵有事實與理由矛盾之違法。
又原判決附表一編號五所載犯罪時間為八十九年一月十四日，然
依聯合信用卡處理中心九十一年十二月二十三日（91）聯卡商管
字第二七三號簡便行文表，所附特店刷卡請款明細表所載「森森
企業社」與該中心簽約取得刷卡機之日期，為八十九年一月十八
日（見原審卷第一宗第一七三、一七四頁）；則「黑流館精品服
飾店」（即森森企業社）既在八十九年一月十八日，始與聯合信
用卡處理中心簽約，設立自動刷卡機或手動刷卡機，顯不可能在
八十九年一月十四日，即有原判決附表一編號五所示之「假消費
，真刷卡」行為，原判決亦有證據上理由矛盾之違背法令。(三)、
刑法第三百三十九條第一項詐欺罪之成立，以意圖為自己或第三
人不法所有，以詐術使人將本人或第三人之物交付為要件。其既
遂未遂之區分標準，以他人已否為物之交付為定，有則既遂，反
之未遂。又持信用卡交易，基本上於信用卡中心不依契約給付持
卡人所消費之帳款予特約商店時，持卡人對於特約商店仍直接負
有給付價金義務，從而持信用卡交易與通常之買賣，並無差異，
僅在價金給付方式，係由發卡銀行經由信用卡中心代為付帳，而
發卡銀行經由信用卡中心給付特約商店價金時，事後之權利關係
即發生變動，亦即由持卡人對於發卡銀行負擔給付價金債務而已
，是持卡人與特約商店間之交易，乃係以信任關係為基礎的繼續
的信用販賣契約，倘持卡人並無支付價金之意思與能力，向特約
商店提示信用卡消費，係屬對特約商店施行詐欺。原判決事實欄
二認定：丁○○明知綽號「西瓜」、「小寶」等姓名年籍不詳之
成年男子所持「林志倫」、「葉祈良」名義之中國信託商業銀行
、富邦商業銀行、慶豐銀行、華信銀行等信用卡係偽造（依前開
信用卡磁條紀錄內容，該等信用卡為張玉青、林志宏、陳俊明、
陳守耀、黃俊琳、許明政、李英昇等人所有），竟仍與「西瓜」
、「小寶」共同基於意圖為自己不法之所有及行使偽造私文書之
概括犯意聯絡，於八十九年三月二十一日、二十二日及二十四日
，連續以原判決附表所示之偽造信用卡刷卡借款，取得如該附
表所示之金額，並由「西瓜」、「小寶」偽簽「葉祈良」、「
林志倫」之署押於簽帳單後交與丁○○行使，「西瓜」、「小寶
」每刷卡借款一萬元，丁○○從中獲取一千二百元之利益，足生
損害於真正持卡人張玉青等人及「葉祈良」、「林志倫」與聯合
信用卡處理中心；嗣聯合信用卡處理中心於八十九年三月二十四
日，發現「黑流館精品服飾店」於八十九年三月間收受過多偽卡
，乃於當日緊急止付該店八萬二千五百元及二十一萬八千五百元
二筆請款，始未得手。其理由二、(二)則說明：丁○○係藉受僱甲
○○經營地下錢莊之機會，與「西瓜」、「小寶」共同謀議，由
「西瓜」、「小寶」持偽卡刷卡借款，詐得款項後，再與丁○○
朋分贓款云云，顯認丁○○與「西瓜」、「小寶」已詐得款項而
為既遂；然原判決理由四復另說明：丁○○與「西瓜」、「小寶
」共同持偽卡刷卡借款，嗣經聯合信用卡處理中心查覺，乃緊急
止付該店八萬二千五百元及二十一萬八千五百元二筆請款而未遂
，核丁○○此部分所為，係犯刑法第二百十六條、第二百二十條
第二項、第二百十條行使偽造準私文書罪及同法第三百三十九條
第三項、第一項詐欺取財未遂罪；但依上所述，丁○○與「西瓜
」、「小寶」既已自「黑流館精品服飾店」詐得款項，原判決就
此部分，仍論以詐欺取財未遂，依上說明，其法則之適用非無違
誤。(四)、詐欺取財罪之成立，以意圖為自己或第三人不法所有，
以詐術使人將本人或第三人之物交付為要件，已如上述，原判決
事實欄一認甲○○、乙○○、丙○○、丁○○以「假消費，真刷
卡」方式貸款予上開附表壹、貳所示之人，取得月息百分之十九
至百分之六十四等與原本顯不相當之重利，並以之為常業，再按
期彙整消費簽帳單做為會計憑證，並製作不實請款單，連續向聯
合信用卡處理中心及各發卡銀行請領刷卡金額，致各發卡銀行陷
於錯誤，誤認係消費性融資，依約撥款等情；乃認聯合信用卡處
理中心及各發卡銀行均為此部分詐欺取財罪之被害人。但該附表
壹、貳所示之人，持卡以「假消費，真刷卡」方式，向上訴人等
借得款項，其等於借款後有無按期向發卡銀行繳交款項，能否影
響聯合信用卡處理中心及各發卡銀行是否受害之認定？原審就上
開附表壹、貳所示之人有無繳交款項一節，並未調查審認，致事
實有欠明確，本院自無從為適用法律當否之判斷。以上或為上訴
意旨所指摘，或為本院得依職權調查之事項，應認原判決關於此
部分有撤銷發回更審之原因。
二、駁回（即甲○○、乙○○、丙○○恐嚇取財）部分：
按刑事訴訟法第三百七十六條所列各罪之案件，經第二審判決者
，不得上訴於第三審法院，法有明文。上訴人甲○○、乙○○、
丙○○另被訴牽連犯恐嚇取財、強制罪部分，原判決係依刑法第
三百四十六條第一項、第三百零四條第一項（依牽連犯關係，從
一重之前罪處斷；乙○○為累犯）論處罪刑，經核上開二罪名分
別屬刑事訴訟法第三百七十六條第六款、第一款之案件，依首開
說明，既經第二審判決，自不得上訴於第三審法院，甲○○、乙
○○、丙○○復就此等部分提起上訴，顯為法所不許，其等此部
分之上訴為不合法，均應予駁回。
據上論結，應依刑事訴訟法第三百九十七條、第四百零一條、第
三百九十五前段，判決如主文。
中    華    民    國  九十五  年    五    月  二十五  日
                      最高法院刑事第十二庭
                          審判長法官  林  永  茂
                                法官  洪  文  章
                                法官  蘇  振  堂
                                法官  蕭  仰  歸
                                法官  何  菁  莪
      本件正本證明與原本無異
                                      書  記  官
中    華    民    國  九十五  年    五    月   三十   日
                                                      Ｌ


司法院資訊處製作；財團法人民間司法改革基金會備份。
